最高法院民事判決　　　　　　　　　　　　　　　八十七年度台上字第一六九三號
　　上　訴　人　吳來清
　　被 上訴 人　蔡葉圳
　　訴訟代理人　鍾志宏律師
右當事人間請求拆屋還地事件，上訴人對於中華民國八十六年十月二十一日臺灣高等
法院第二審判決（八十六年度上字第八二九號），提起上訴，本院判決如左：
    主  文
上訴駁回。
第三審訴訟費用由上訴人負擔。
    理  由
本件被上訴人主張：坐落桃園縣大園鄉○○段坡堵小段第十六號土地為伊所有，上訴
人未經伊之同意，擅自在如第一審判決附圖一（下稱附圖一）所示斜線部分面積一三
八平方公尺及同判決附圖二（下稱附圖二）所示Ｃ部分面積十七‧○二平方公尺、Ｄ
部分面積二一‧六六平方公尺土地上搭蓋房屋，並占用伊所有附圖二所示Ｂ部分面積
四○‧九二平方公尺之土角造房屋，均屬無權占有。又因上訴人之無權占有，致伊無
法使用，而受有相當於租金之損害，伊並得按其實際占用面積請求自八十四年一月七
日伊取得土地所有權時起，按申報地價年息百分之五計算之不當利得等情，爰依民法
第七百六十七條、第一百七十九條規定，求為命上訴人將附圖一所示斜線部分與附圖
二所示Ｃ、Ｄ部分之房屋拆除，返還基地，並自附圖二所示Ｂ部分房屋遷出，及給付
新臺幣（下同）二千零五十四元，暨自八十五年一月一日起至同年六月三十日止，按
月計付一百七十四元，自八十五年七月一日起至返還土地之日止，按年計付一萬九千
一百四十九元相當租金之不當得利之判決。（被上訴人於第一審係訴請上訴人拆除附
圖二Ｂ部分房屋，嗣於原審減縮為請求上訴人自該屋遷出。其餘超過前開請求部分，
經第一、二審判決被上訴人敗訴，未據聲明不服。）。
上訴人則以：兩造就系爭土地有三七五耕地之租賃關係存在，伊係經原土地所有權人
蔡石古之同意而無償使用該土地，被上訴人及其兄弟即訴外人蔡金水亦曾同意伊在系
爭土地上修建房屋等語，資為抗辯。
原審審理結果以：被上訴人主張之事實，業據提出土地登記簿謄本為證，並經會同地
政機關履勘現場鑑測無訛，有勘驗筆錄及複丈成果圖足憑，且為上訴人所不爭執，堪
信為真實。查系爭土地上並未訂有三七五耕地租約，有被上訴人所提桃園縣大園鄉公
所八五、八、五大鄉民字第八五一四五四五號函記載明確可稽。上訴人抗辯其經被上
訴人、蔡金水及原土地所有權人蔡石古之同意使用土地云云，經被上訴人否認後，亦
未能舉證證明，自無足取。上訴人既未能證明有何正當權源占用系爭土地，自係無權
占用，被上訴人訴請其將該地上所建房屋拆除，及自占用之土角造房屋遷出，於法即
無不合。又上訴人無權占用系爭土地，被上訴人主張上訴人無法律上之原因而受利益
，致其受有相當於租金之損害，依不當得利之法律關係請求返還，自非法所不許。查
系爭土地八十三年、八十五年度之公告地價依序為每平方公尺二百四十元、二千二百
元，依平均地權條例第十六條規定核算申報地價，八十三年度為一百九十二元、八十
五年度為一千七百六十元，上訴人占用附圖一斜線部分一三八平方公尺及附圖二Ｂ部
分四○‧九二平方公尺、Ｃ部分十七‧○二平方公尺、Ｄ部分二一‧六七平方公尺，
共計二一七‧六一平方公尺。經審酌系爭土地距濱海公路僅一分鐘之路程，附近均為
住宅區，上訴人在其上係搭建磚造三合院使用各情，認應以申報地價年息百分之五計
算相當租金之不當得利為適當。依此計算，自八十四年一月七日被上訴人取得系爭土
地所有權時起至同年十二月三十一日止，上訴人所受之利益為二千零五十四元，自八
十五年一月一日起至同年六月三十日止每月所受利益為一百七十四元（八十五年度之
地價係於同年七月一日調整，該部分仍應按八十三年之地價計算），自八十五年七月
一日起至返還土地之日止每年所受利益為一萬九千一百四十九元。從而被上訴人依民
法第七百六十七條及第一百七十九條規定，訴請上訴人將系爭土地上如附圖一斜線部
分、附圖二Ｃ、Ｄ部分房屋拆除，及自附圖二Ｂ部分土角造房屋遷出，將土地返還與
被上訴人，並應給付二千零五十四元，及自八十五年一月一日起至同年六月三十日止
按月給付一百七十四元，自八十五年七月一日起至交還土地之日止，按年給付一萬九
千一百四十九元部分，應予准許等詞。因而維持第一審所為上訴人此部分敗訴之判決
，經核於法並無不合。查上訴人於原審已捨棄聲請傳訊證人蔡金水，而依土地登記簿
謄本之記載，系爭土地上並無建號之登記，上訴人亦未提出建物登記資料，該地上房
屋應屬未經政府機關核准建造之違章建築。上訴論旨，以原審未傳訊證人及查明房屋
建造情形指摘原判決其敗訴部分為不當，聲明廢棄，難謂有理由。
據上論結，本件上訴為無理由，依民事訴訟法第四百八十一條、第四百四十九條第一
項、第七十八條，判決如主文。
中      華      民      國    八十七    年      七      月    二十三    日
                              最高法院民事第六庭
                                  審判長法官  蕭  亨  國
                                        法官  吳  正  一
                                        法官  楊  隆  順
                                        法官  陳  淑  敏
                                        法官  黃  義  豐
      右正本證明與原本無異
                                              書  記  官
中      華      民      國    八十七    年      八      月      十      日
